【裁判字號】    90,上訴,811
【裁判日期】    920522
【裁判案由】    違反商業會計法
【裁判全文】
臺灣高等法院臺中分院刑事判決                      九十年度上訴字第八一一號
    上  訴  人
    即  被  告  丙○○
                丁○○
    共      同
    選任辯護人  辛○○
                癸○○
右上訴人因違反商業會計法案件，不服臺灣臺中地方法院九十年度訴字第二二七號中
華民國九十年三月二十三日第一審判決（起訴案號：臺灣臺中地方法院檢察署八十九
年度偵字第一四一四一號），提起上訴，本院判決如左：
      主  文
原判決撤銷。
丙○○共同連續商業負責人，故意遺漏會計事項不為紀錄，致使財務報表發生不實之
結果，處有期徒刑壹年陸月。
丁○○連續納稅義務人，以不正當方法逃漏稅捐，處有期徒刑壹年陸月。
      事  實
一、丙○○係原台中市○○區○○路三段二○○巷五號八樓之「永欣牙科材料有限公
    司」（下稱永欣公司，民國八十一年四月成立，至八十六年十月七日經核准解散
    登記）之負責人，丁○○係台中市長生巷一之一弄十九之二號之「永順牙材行」
    （八十九年三月設立）之負責人，均以齒科材料買賣為主要營業項目，渠二人均
    為實際執行業務之商業負責人，亦為納稅義務人。詎丙○○與其配偶丑○○（後
    經法院判決離婚），明知其所經營之上開公司於八十三年、八十四年全年及八十
    六年一至五月止，其實際營業金額合計為新臺幣（下同）九千九百零二萬一千零
    六十一元，竟基於共同意圖為自己不法所有之概括犯意，連續於前揭營業年度申
    報營利事業所得稅時，以故意遺漏會計事項不為記錄，致使其財務報表發生不實
    之結果，而短漏申報營業額之詐術及不正當方法，逃漏營業稅及營利事業所得稅
    ，而其實際向台中市稅捐稽徵處申報之營業總額僅一千二百三十六萬二千二百二
    十六元，合計漏報營業金額為八千六百六十五萬八千八百三十五元，逃漏營業稅
    四百三十三萬二千九百四十二元（以上詳如附表一所示）。而丁○○於八十八年
    七月間在永欣公司申請解散登記後，即承續其兄丙○○所開設之永欣公司之原有
    客戶，並於永欣公司在八十六年十月七日解散登記之後，仍未經向主管機關為公
    司重新設立登記，而繼續以永欣公司名義對外販售齒科材料，並基於概括之犯意
    ，以此不正當方法，故意逃漏稅捐，自八十六年七月間起至八十九年二月間止，
    連續漏報營業額合計九千零五十八萬六千七百三十九元，而逃漏稅營業稅四百三
    十一萬三千六百五十四元（以上詳如附表二所示）。
二、案經法務部調查局航業海員調查處移送台灣台中地方法院檢察署檢察官偵查起訴
    。
      理  由
一、訊據上訴人即被告（以下稱被告）丙○○、丁○○均矢口否認有前開犯行，被告
    丙○○辯稱：其雖為永欣公司之負責人，惟伊因長期身體不適，永欣公司實際上
    皆由丑○○負責，伊並未過問公司經營狀況，歷年之營業額伊並不清楚，記帳及
    申報營業稅等部分亦均由丑○○負責，嗣後公司解散登記，亦係由丑○○辦理云
    云，並提出鵬政診所所出具記載「自八十一年八月二十八日起至八十九年六月八
    日止，常因頭痛或急性喉氣管炎來本診所門診治療，且併有脂肪肝及肝功能異常
    ，不宜過度勞累，應多休息」之編號第一六三七號診斷證明書一紙為證；被告丁○○辯稱：伊是承接丙○○的業務，並不知道永欣公司於八十六年十月份已為解
    散登記，稅是由丑○○繳的，業務方面都是丑○○在輔導伊，至於丑○○何時去
    辦理解散登記，伊不知道云云。經查被告丙○○為永欣公司負責人，並有實際執
    行業務，業經被告丁○○於調查時供述：（八十六年七月以前，永欣公司）是我
    二哥丙○○，實際業務亦均由他自己經營，我承接初期我二哥尚有輔導我經營，
    ：：等語（見偵查卷第一五頁反面）；被告丙○○復供承：合作金庫銀行北屯分
    行帳目是伊八十七年在做傳銷的時候的帳目。：：中興商業銀行北屯分行、第一
    商業銀行北屯分行、合作金庫銀行北屯分行、聯信商業銀行北屯分行之存款帳戶
    之開戶印章均係其所有，除了丑○○的名義之外的帳戶，其餘都是其去開戶的沒
    錯等語（見本院卷二第九○頁），並有前開各帳戶開戶資料或來往明細表在卷足
    憑。依各帳戶明細表所載，來往進出頻繁，且被告丙○○既自承於八十七年間尚
    可做傳銷業務，又其於八十九年二月十七日所寫之信函，尚自謂「本人從事牙科
    材料，這次去大陸長春市也是為了看牙科產品，本人忙於事業：：」等語（見本
    院卷一第九三頁）。可見其身體狀況，並非已達完全不能接洽其他業務之程度，
    是其所提出之診斷證明書及全民健康保險證明卡、重大傷病免自行負擔證明卡，
    即不足以作為其有利之證明。證人即被告丙○○之前配偶丑○○於偵查中證稱：
    我沒有實際經營公司業務，我在家照顧小孩，他回來叫我怎麼做就幫他作。八十
    九年三月三十日調查站附的帳是我先生叫我寫，我就寫等語（見偵查卷第五○頁
    反面）；證人丑○○又稱：不是我在經營，是共同經營。：：都是丙○○在找業
    務，我要做家事帶孩子。：：（帳）是我寫的。（根據）丙○○交給我的單據等
    語（見偵查卷第六四頁反面）。然徵之證人即被告丁○○之配偶壬○○於偵查中
    證稱：（永欣公司實際負責人）八十六年七月開始丁○○，之前是丙○○的太太
    在做，丙○○因身體不好，很少在做等語（見偵查卷第五八頁反面）；證人林秉
    豐（原名己○○）於本院證稱：八十二年至八十三年左右受僱於丙○○，約有兩
    年的時間，我是跑外務。我收的帳款都是交給丑○○小姐處理，至於公司業務丙○○比較少處理，因為當時我們幾乎都和舊客戶往來，所以大部分都是老闆娘丑
    ○○小姐在處理等語（見本院卷一第一二三頁）；曾替永欣公司做帳之甲○○證
    稱在該公司工作期間收發票都是和老闆娘接洽，錢、資料也是老闆娘拿給我的等
    語（見本院卷一第二五七頁）。又依證人乙○○於本院證稱：永欣公司解散登記
    ，是其公司辦理的沒錯，但是伊不記得是何人所委託，只是來伊公司收文件的小
    姐就是丑○○小姐等語（見本院卷二第四三頁），並有其提出之簽收單影本一件
    附卷可稽（見本院卷二第四六頁）。可見丑○○實亦參與公司業務之經營，對於
    帳記之確實與否，難謂不知情。被告丁○○稱：永欣公司是伊自丑○○接手的，
    是丑○○通知永欣公司每一客戶由伊來做，稅也是丑○○繳的云云，惟查，此與
    丙○○自承永欣公司交給丁○○是伊的意思不符，且與證人即永欣公司之客戶群
    益公司負責人林文進所證：與永欣公司生意來往均是找丁○○，伊做生意未與丙○○、丑○○連繫等語亦不符，且永欣公司由丁○○接手後即由其自負盈虧，何
    以丑○○仍會為其報繳稅款，此亦與常理有違，丁○○所云，殊無足採。依當時
    全般狀況判斷，被告丙○○與丑○○二人，在感情尚未交惡之前，以夫妻共同經
    營業務，事合常情，該公司之業務，應係被告丙○○與丑○○共同經營，而分工
    合作，應屬無疑。可見本件被告丙○○與丑○○顯有犯意聯絡、行為分擔之情形
    。嗣後，因雙方意見不合，感情不洽，始互相推諉，以圖規避自己之刑責。此外
    ，本件查獲之情形，並經證人子○證述明確，並有永欣牙科材料有限公司工商登
    記資料（統一編號00000000號）、永欣牙科材料有限公司八十三年、八
    十四年、八十六年度營業稅申報資料、台中市稅捐稽徵處初核丙○○漏報營業稅
    統計表、永欣牙科材料有限公司銷貨明細、產品銷售明細、應收帳款對帳單明細
    各一份、台中市稅捐稽徵處東山分處函一份、台中市稅捐稽徵處八十九年十一月
    二日之中市稅法字第二二一六四號處分書各一件、台中市警察局第六分局九十一
    年十二月二十六日檢送之乙○○調查筆錄、台中市稅捐稽徵處九十年五月二十五
    日、財政部臺灣省中區國稅局九十年六月十二日函覆資料、中興商業銀行北屯分
    行九十年七月五日、聯信商業銀行北屯分行九十年七月十二日、第一商業銀行北
    屯分行九十年七月十二日、合作金庫銀行北屯分行九十年七月十九日檢送之開戶
    紀錄、往來帳卡、明細表等資料、丑○○提出丙○○於八十九年二月十七日所寫
    的信函、本院函調台北地檢署八十九年度檔偵字第八○四六號卷宗，戊○○、庚○○、經濟部中部辦公室九十一年九月十二日函覆資料、法務部調查局航業海員
    調查處台中站檢送之相關帳證資料（本院保號四八五六號）、台中市稅捐稽徵處
    九十一年十一月七日檢送之相關帳證資料（本院保號五○七三號）、財政部臺灣
    省中區國稅局東山稽徵所九十二年一月二十七日函覆資料、法務部調查局航業海
    員調查處台中站九十二年二月六日檢送之檢舉人王明忠筆錄附件可資佐證，被告
    丙○○所辯無非事後卸責之詞，不足採信。另被告丁○○部分，業據其於調查時
    ，自承丙○○將公司轉給伊時，已申請註銷永欣公司之營業登記，核與證人即丁○○之妻壬○○於偵查中證稱：丑○○於解散後有跟我們講永欣公司已經解散等
    語（見偵查卷第五九頁）相符，足認被告丁○○明知永欣公司已為解散登記無訛
    ，又被告丁○○於調查時坦承對外營業並未開立統一發票，亦未向稅捐單位報過
    稅等語，其於原審亦自承有逃漏稅之情事（見原審卷第二二頁），核與證人壬○○證稱相符，復有永欣公司客戶銷貨明細、產品銷售明細、應收帳款對帳單明細
    、台中市稅捐稽徵處東山分處八十九年三月三日中市稅東分一字第八九○○三號
    函、台中市稅捐稽徵處八十九年十一月二日之中市稅法字第二二一六四號處分書
    各一件附卷可稽，被告丁○○所辯無非飾卸刑責之詞，亦不足採，其犯行亦堪認
    定。
二、核被告丙○○所為，係犯有稅捐稽徵法第四十一條、商業會計法第七十一條第四
    款之罪，其與丑○○有犯意聯絡及行為分擔，丑○○雖非永欣公司負責人，其與
    公司負責人丙○○共同犯罪，仍應依刑法第三十一條第一項之規定，均論以共同
    正犯。被告丙○○先後多次犯行，時間緊接，所犯係犯罪構成要件相同之罪，顯
    係基於概括犯意為之，應依連續犯規定以一罪論，並加重其刑，其所犯二罪間有
    方法結果之牽連關係，應依刑法第五十五條之規定，從一重之故意遺漏會計事項
    致使財務報表發生不實罪處斷。被告丁○○所為，係犯有稅捐稽徵法第四十一條
    、公司法第十九條之罪，而被告丁○○行為後，公司法第十九條於民國九十年十
    一月十二日經總統令修正公布，於同年月十四日生效，該條內容修正為：「未經
    設立登記，不得以公司名義經營業務或為其他法律行為。違反前項規定者，行為
    人處一年以下有期徒刑、拘役或科或併科新臺幣十五萬元以下罰金，並自負民事
    責任；行為人有二人以上者，連帶負民事責任，並由主管機關禁止其使用公司名
    稱。」其刑罰部分，與修正前之「一年以下有期徒刑、拘役或科或併科五萬元（
    按為銀元）以下罰金」，輕重相同。被告丁○○行為後，法律有變更，自應適用
    裁判時之修正後規定處斷。其先後多次違反稅捐稽徵法部分，時間緊接，所犯係
    犯罪構成要件相同之罪，顯係基於概括犯意為之，應依連續犯規定以一罪論，並
    加重其刑，且此二罪間亦有方法結果之牽連關係，依刑法第五十五條之規定，從
    一重之違反稅捐稽徵法處斷。原審以被告等罪證明確，予以論罪科刑，固非無見
    ，惟原審就被告丙○○部分，疏未審究被告丙○○與丑○○有無共同正犯之情形
    ；就被告丁○○部分，未及適用修正後公司法之規定，均有未合。被告等上訴否
    認犯罪，固無可取，惟原判決既有前述可議之處，仍屬無可維持，應予撤銷改判
    。爰審酌被告等犯罪之目的、手段、逃漏稅之金額非少，犯後對逃漏稅部分並無
    補繳之意思，量刑即不宜寬縱等情，分別量處如主文第二項、第三項所示之刑，
    用資懲儆。
據上論結，應依刑事訴訟法第三百六十九條第一項前段、第三百六十四條、第二百九
十九條第一項前段，商業會計法第七十一條第四款，稅捐稽徵法第四十一條、修正後
公司法第十九條、刑法第十一條前段、第二條第一項前段、第二十八條、第五十五條
、第五十六條，判決如主文。
本案經檢察官寅○○到庭執行職務。
中      華      民      國      九十二      年      五    月  二十二    日
                                   臺灣高等法院臺中分院刑事第五庭
                                         審判長法  官  袁  從  楨
                                               法  官  姚  勳  昌
                                               法  官  郭  同  奇
右正本證明與原本無異。
如不服本判決應於收受送達後十日內向本院提出上訴書狀，其未敘述上訴之理由者並
得於提起上訴後十日內向本院補提理由書（均須按他造當事人之人數附繕本）。
                                               書記官  陳  玫  伶
中      華      民      國    九十二     年      五       月   二十三   日
附錄論罪科刑法條
商業會計法第七十一條第一項第四款：
商業負責人、主辦及經辦會計人員或依法受託他人處理會計事務之人員有左列情事之
一者，處五年以下有期徒刑、拘役或科或併科新台幣十五萬元以下罰金。
    四、故意遺漏會計事項不為記錄，致使財務報表發生不實之結果者。
稅捐稽徵法第四十一條：
納稅義務人以詐術或其他不正當方法逃漏稅捐者，處五年以下有期徒刑、拘役或科或
併科新台幣六萬元以下罰金。
修正後公司法第十九條：
未經設立登記，不得以公司名義經營業務或為其他法律行為。
違反前項規定者，行為人處一年以下有期徒刑、拘役或科或併科新臺幣十五萬元以下
罰金，並自負民事責任；行為人有二人以上者，連帶負民事責任，並由主管機關禁止
其使用公司名稱。
                                                                        Ｆ
附表一
年        度      申報銷售金額   核算銷售金額   差       額   備      註
                  $0000000      $00000000      $00000000
                  $0000000      $00000000      $00000000
  (1-5月)         $0000000      $00000000      $00000000
合        計        $00000000     $00000000      $00000000
附表二
年        度      核算銷售金額    備    註
  (7-12月)        $00000000
                  $00000000
                  $00000000
  (1-2月)         $0000000
          Ｆ


司法院資訊處製作；財團法人民間司法改革基金會備份。
